【裁判字號】    98,易,65
【裁判日期】    981030
【裁判案由】    偽造文書
【裁判全文】
臺灣雲林地方法院刑事判決                98年度易字第65號
公  訴  人  臺灣雲林地方法院檢察署檢察官
被      告  己○○
            丁○○
上列被告等因偽造文書案件，經檢察官提起公訴（97年度偵字第
1725、1726號），本院判決如下：
    主  文
己○○共同連續犯行使使公務員登載不實文書罪，處有期徒刑捌
月，減為有期徒刑肆月，如易科罰金，以銀元佰元即新臺幣玖
佰元折算壹日。又共同犯行使使公務員登載不實文書罪，處有期
徒刑陸月，如易科罰金，以新臺幣壹仟元折算壹日，減為有期徒
刑月，如易科罰金，以新臺幣壹仟元折算壹日。應執行有期徒
刑陸月，如易科罰金，以銀元佰元即新臺幣玖佰元折算壹日。
丁○○共同連續犯行使使公務員登載不實文書罪，處有期徒刑捌
月，減為有期徒刑肆月，如易科罰金，以銀元玖佰元即新臺幣玖
佰元折算壹日。又共同犯行使使公務員登載不實文書罪，處有期
徒刑陸月，如易科罰金，以新臺幣壹仟元折算壹日，減為有期徒
刑月，如易科罰金，以新臺幣壹仟元折算壹日。應執行有期徒
刑陸月，如易科罰金，以銀元佰元即新臺幣玖佰元折算壹日。
    事  實
一、己○○明知其與越南社會主義共和國籍（下稱越南）女子VO
    THI XUAN THANH（下稱其中文姓名戊○○○，另案由檢察官
    為不起訴處分確定）並無結婚之真意，兩人竟分別透過真實
    姓名年籍不詳自稱「蔡先生」、「阿玲」之成年男子、女子
    及丁○○仲介之安排，欲以假結婚之方式使戊○○○非法來
    臺工作，其等5 人即共同基於使公務員登載不實並持以行使
    之概括犯意聯絡，由丁○○提供工作與入境來臺之戊○○○
    ，並由戊○○○每月賺取之金錢中扣取新臺幣（下同）1 萬
    元，供作其等每月應給付己○○之代價，謀議既定，乃由「
    蔡先生」負責安排己○○於民國93年7 月29日自桃園中正國
    際機場出境搭機前往越南，並與戊○○○於同日轉至越南西
    寧省（市）辦理結婚手續，於同日取得西寧省（市）人民委
    員會核發之結婚證書，旋於同年8 月6 日，由戊○○○持之
    向我國駐胡志明市臺北經濟文化辦事處辦理認證後，己○○
    於同年8 月11日，持上開認證文件至雲林縣斗六市戶政事務
    所，提出結婚登記之申請，使不知情之戶政事務所承辦公務
    員為形式審查後，將己○○業於93年7 月29日與戊○○○結
    婚之不實事項，登載於其職務上所掌之電腦戶政資料管理檔
    案之公文書上，並據以製作核發註記上開不實事項之戶籍謄
    本予己○○，足以生損害於戶政機關對於戶籍管理之正確性
    。己○○取得上開登載不實之戶籍謄本後，旋於不詳時間，
    由不詳之人持向我國駐胡志明市臺北經濟文化辦事處辦理戊○○○來臺之簽證而行使之，使不知情之承辦簽證業務之公
    務員經實質審查後，誤認戊○○○確為己○○之配偶，且符
    合來臺探親之要件，因而核發中華民國簽證與戊○○○，戊○○○乃於93年8 月18日持上開簽證入境臺灣，再由己○○
    及戊○○○一同於同年月23日，持戊○○○之護照、中華民
    國簽證及上開登載不實之戶籍謄本等文件，至雲林縣警察局
    填寫外國人居留停留案件申請表，以己○○之配偶來臺依親
    名義，辦理戊○○○之中華民國外僑居留證及重入國許可證
    ，而行使上開使公務員登載不實之戶籍謄本，使不知情之承
    辦警員為形式審查後，將戊○○○之居留事由為依親，依親
    對象為夫己○○之不實事項，登載於其職務上所掌管之外僑
    居留資料電腦檔案紀錄之公文書，並據以核發中華民國外僑
    居留證及重入國許可證與戊○○○，足以生損害於警察機關
    核發外僑居留證、重入國許可證及對於外國人在臺管制之正
    確性。戊○○○入境臺灣後，己○○即依約在雲林縣斗六市
    ○○路之「松青超市」前，將戊○○○交由丁○○帶回其所
    經營位於雲林縣斗六市○○路67之1 號之「順興釣蝦休閒歡
    樂場」（下稱「順興釣蝦場」）工作，並每月支付己○○1
    萬元。
二、己○○於戊○○○初次居留期限即將屆滿前，復與戊○○○
    、己○○共同承前上開使公務員登載不實並持以行使之概括
    犯意聯絡，於94年8 月9 日，由丁○○搭載戊○○○前往己○○住處，由己○○、戊○○○持上開內容不實之戶籍謄本
    、外僑居留證，前往雲林縣警察局外事課辦理戊○○○之中
    華民國外僑居留證展延申請，而行使前開使公務員登載不實
    之公文書，使該不知情之承辦人員為形式審查後，將戊○○○之居留事由為依親，依親對象為夫己○○之不實事項，登
    載於其職務上所掌管之外僑居留資料電腦檔案紀錄之公文書
    ，並據以重新核發中華民國外僑居留證及重入國許可證與戊○○○，足以生損害於警察機關核發外僑居留證、重入國許
    可證及對於外國人在臺管制之正確性。
三、己○○於戊○○○第二次居留期限即將屆滿前，復與戊○○○、己○○另行基於使公務員登載不實並持以行使之概括犯
    意聯絡，於95年8 月10日，亦由丁○○搭載戊○○○前往己○○住處，由己○○、戊○○○持上開內容不實之戶籍謄本
    、外僑居留證，前往雲林縣警察局外事課辦理戊○○○之中
    華民國外僑居留證展延申請，而行使前開使公務員登載不實
    之公文書，使該不知情之承辦人員為形式審查後，將戊○○○之居留事由為依親，依親對象為夫己○○之不實事項，登
    載於其職務上所掌管之外僑居留資料電腦檔案紀錄之公文書
    ，並據以重新核發中華民國外僑居留證及重入國許可證與戊○○○，足以生損害於警察機關核發外僑居留證、重入國許
    可證及對於外國人在臺管制之正確性。嗣於96年6 月30日晚
    上9 時許，經入出國及移民署專勤事務第二大隊雲林專勤隊
    人員在上開「順興釣蝦場」內查獲戊○○○從事與人境目的
    不符之工作，始循線查悉上情。
四、案經臺中縣警察局霧峰分局報告臺灣臺中地方法院檢察署呈
    請臺灣高等法院檢察署令轉臺灣雲林地方法院檢察署檢察官
    偵查起訴。
    理  由
壹、程序部分（證據能力之認定）：
一、按被告以外之人於審判中有滯留國外或所在不明而無法傳喚
    或傳喚不到者，其於檢察事務官、司法警察官或司法警察調
    查中所為之陳述，經證明具有可信之特別情況，且為證明犯
    罪事實之存否所必要者，得為證據，刑事訴訟法第159 條第
    1 項、第159 條之3 第3 款分別定有明文。查證人戊○○○
    、甲○○之警詢陳述，均係被告以外之人於審判外之言詞陳
    述，雖原則上不具證據能力；然其等分別為越南籍、印尼籍
    人士，本案發生後，各於97年5 月24日、同年7 月18日返回
    原籍國，此有內政部人出國及移民署98年2 月27日移署資處
    寰字第09800328 56 號函暨所附戊○○○、甲○○之入出國
    日期證明書各1 份在卷可憑（見本院卷第44-45 頁），顯皆
    已滯留國外而無法傳喚到庭。復參酌其等在警詢中之陳述溝
    通並無障礙，且在員警告知相關訴訟上權利後所證，並無違
    背其意願為陳述之可能，又有翻譯人員陪同在場（見警卷第
    12頁、第27頁）。況且，戊○○○、甲○○於各該份警詢筆
    錄末表示所述內容均在自由意志下所為，俱屬實，並於筆錄
    上簽名捺印（見警卷第16頁、第31頁），可認其等於警詢陳
    述時之外在環境及情況，均無妨礙該2 人之自由意志，顯然
    有特別可信之狀況，亦為證明本案犯罪事實存否所必要，依
    上開規定，應認均有證據能力。
二、按被告以外之人於偵查中向檢察官所為陳述，除顯有不可信
    之情況者外，得為證據，刑事訴訟法第159 條之1 第2 項定
    有明文。檢察官在偵查中對被告以外之人所為之偵查筆錄，
    性質上屬傳聞證據，惟刑事訴訟法規定檢察官代表國家偵查
    犯罪、實施公訴，依法其有訊問被告、證人及鑑定人之權，
    證人、鑑定人並須具結，而實務運作時，檢察官偵查中向被
    告以外之人所取得之陳述，原則上均能遵守法律規定，不致
    違法取供，其可信度極高，職是，被告以外之人前於偵查中
    已具結而為證述，除反對該項供述得具有證據能力之一方，
    已釋明「顯有不可信之情況」之理由外，不宜遽指該證人於
    偵查中之陳述不具證據能力。本案證人戊○○○、甲○○在
    檢察官面前之證述筆錄（見偵查卷第29-31 頁），係檢察官
    令其等以證人身分具結後所為之證述，有該證人結文附卷可
    稽（見偵查卷第32、33頁），被告2 人並未提及檢察官在訊
    問時有不法取供之情形，亦未釋明上開2 證人之證述有何顯
    不可信之情況，依上開規定，戊○○○、甲○○在檢察官面
    前之證述筆錄，自得作為本案證據使用。
三、刑事訴訟法第159 條之5 第1 項規定，被告以外之人於審判
    外之陳述雖不符刑事訴訟法第159 條之1 至之4 等4 條之規
    定，而經當事人於審判程序同意作為證據，法院審酌該言詞
    陳述或書面陳述作成時之情況，認為適當者，亦得為證據。
    依此，本案檢察官所舉及本院認定被告2 人涉犯上開犯行所
    憑之各該被告以外之人於審判外之陳述，原則上均不得作為
    證據使用，惟被告等在本院審理中均明示同意上開證據有證
    據能力（見本院卷第37頁），本院審酌上開證據製作時之情
    況，並無違法不當之情事，認為以之作為證據應屬適當，揆
    諸前開規定，應認該等供述證據例外具有證據能力。
貳、實體部分（有罪認定之理由）：
一、訊據被告己○○、丁○○固均坦承戊○○○係與己○○結婚
    來臺，並於97年6 月30日晚上9 時許，在上開「順興釣蝦場
    」查獲戊○○○、甲○○在場陪酒坐檯之事實，惟均矢口否
    認有何參與假結婚之使公務員登載不實之犯行，己○○辯稱
    ：我經由高先生介紹，請領勞保給付26萬4 千元，拿這些錢
    去越南娶老婆，後來因為戊○○○與我家人言語不合，才在
    外面租房子給她住，我不知道他在「順興釣蝦場」上班，我
    與戊○○○是真的結婚云云。丁○○則辯稱：己○○與戊○○○結婚的事我都沒參與，我只是開釣蝦場，戊○○○是自
    己跑單幫的，來我的釣蝦場唱歌陪客人喝酒，我沒有介紹他
    們結婚，也沒有出資云云。
二、本院判斷如下：
  (一)被告己○○於93年7 月29日自桃園中正國際機場出境搭機前
    往越南，與戊○○○同日轉至越南西寧省（市）辦理結婚手
    續，於同日取得西寧省（市）人民委員會核發之結婚證書，
    由戊○○○於同年8 月6 日，持之向我國駐胡志明市臺北經
    濟文化辦事處辦理認證後，己○○於同年8 月11日，持上開
    認證文件至雲林縣斗六市戶政事務所，提出結婚登記之申請
    ，再向我國駐胡志明市臺北經濟文化辦事處辦理戊○○○來
    臺之入境簽證；戊○○○於93年8 月18日入境臺灣，己○○
    及戊○○○一同於同年月23日，前往雲林縣警察局填寫外國
    人居留停留案件申請表，以己○○之配偶來臺依親名義，辦
    理戊○○○之中華民國外僑居留證及重入國許可證。俟戊○○○之居留期限即將屆滿，己○○於94年8 月9 日、95年8
    月10日，攜同戊○○○前往雲林縣警察局外事課辦理戊○○○之中華民國外僑居留證展延申請，並重新取得中華民國外
    僑居留證及重入國許可證各節，業據被告己○○於本院所自
    承，核與戊○○○於偵查中證述之情節相符（見臺灣雲林地
    方法院檢察署97年度偵字第1725號卷，下稱雲林地檢署偵查
    卷，第30頁），並有內政部入出國及移民署97年4 月22日移
    署資處娟定第00000000000 號函暨所附之外僑居留資料查詢
    明細內容顯示畫面、外僑口卡列印表、外國人居留停留案件
    申表3 份、己○○、戊○○○之法務部入出境資訊連結作業
    查詢表2 份（見雲林地檢署偵查卷，第10-17 頁）、結婚登
    記申請書、越南社會主義共和國結婚登記書、認證書、中華
    民國外僑居留證（見警卷第43-47 頁、第53頁）在卷可憑，
    此部分事實足堪認定。
  (二)戊○○○入境臺灣地區之目的在於打工，並無與被告己○○
    結婚之真意，其於93年8 月18日入境臺灣地區後，即由綽號
    「小白」之人在雲林縣斗六市○○路之「丸九超市」（現更
    名為松青超市）接至雲林縣斗六市「中山國寶社區」居住，
    並派車載其從事陪酒工作等情，業據戊○○○於警詢中證述
    屬實（下稱第2 次警詢筆錄，見警卷第13、14頁），核與其
    於檢察官偵查中具結證稱：「（問：你與己○○是否假結婚
    ？）是。我是為了入臺才與他假結婚。」「居留到期時，我
    接獲通知，我就告訴小白，小白就帶我到我先生住處找我先
    生。之後再由我與我先生一同前往辦理居留證。」等語相符
    （見雲林地檢署偵查卷第30頁），是以其上開2 次證述之情
    節一致，加深該證詞之可信度。參以戊○○○初於96年6 月
    30日經查獲時在警詢中並未承認係假結婚入臺（下稱第1 次
    警詢筆錄），略陳稱：「我已經跟我老公結婚快3 年了。我
    從一開始就是跟我老公住在雲林縣斗六市○○里○○○街14
    巷10號，從來沒有搬過家。」「我不知道我家總共有幾樓。
    目前計有我們夫妻2 人及我老公的爸爸媽媽，總共是4 個人
    。我都沒有跟他們講話，所以我都不認識他們。」（見警卷
    第9 頁）細譯戊○○○第1 次警詢筆錄內容，其既遠從越南
    嫁至臺灣長達3 年之久，竟不知住家有幾層樓，甚至未曾與
    公婆講過話，復聲稱不認識公婆，顯與吾人認知之一般社會
    經驗有違。再者，依己○○於檢察官偵查中所供，戊○○○
    入臺後，先與家人居住，因其大哥住在家中，2 人個性不合
    ，乃另外在斗六市○○路幫戊○○○賃屋而居（雲林地檢署
    偵查卷第61頁），顯與戊○○○所述「住在斗六市○○○街
    」、「沒有搬過家」及同住之人未有「大哥」之情節迵異。
    綜此足認，戊○○○為警查獲之初供不僅有悖常情，亦與己○○所陳之家庭狀況歧異，難以令人置信，是其於第2 次警
    詢及檢察官偵查中證稱係為工作，始與己○○假結婚入境臺
    灣乙節，應信為真。
  (三)被告己○○於警詢中坦承係與戊○○○假結婚，供稱：是蔡
    先生介紹我去越南結婚，他說要幫我娶老婆渡過經濟危機，
    我娶後，要幫我老婆找工作，並每月匯1 萬元給我，我自機
    場接到戊○○○後，在斗六松青超商前，由一名不知名男子
    接走，戊○○○沒有住在我家（見警卷第6-7 頁）。嗣己○○於檢察官偵查中及本院均否認與戊○○○假結婚，並執前
    詞置辯，復解釋稱係移民署承辦人員要其好好配合，才為如
    此陳述（見本院卷第124 頁反面）。惟觀諸己○○該份警詢
    筆錄末記載「我不知道這是假結婚，也不知會無此嚴重，因
    為經過你們法律常識告知，我才知道不可以這樣作，所以坦
    承將事實告訴你們。」「我希望能裁定離婚。」「我希望因
    我無知導致如此，我又因父母要照料及工作養家，希望幫我
    求情判我無罪，我已經繳不起錢及父親醫藥費了。」等語（
    見警卷第7-8 頁），可認己○○當時尚不知其如此作為是假
    結婚，始將其與戊○○○結婚之全部過程毫無保留告知承辦
    警員，該等情境未特別考量犯罪與否之利害關係，顯較其事
    後幾經反覆思考後否認犯罪之情可信。其次，己○○當時猶
    以經濟狀況不佳為由向承辦警員求情，冀望得以裁定離婚，
    益見其在警詢時之外在情狀，確實可以自由陳述、表達意志
    ，並無所謂配合辦案而為違背自己意思陳述之情。再者，己○○於警詢中供承戊○○○入境臺灣後，即由不知名之男子
    在斗六松青超商前帶走（見警卷第7 頁），適與戊○○○於
    第2 次警詢中坦承：「是我老公一人開車去接機後，在斗六
    市○○路丸九超商，把我交給臺灣一個男生，我當時聽別人
    叫他小白。」等語一致（見警卷第13頁）。若非確有其事，
    何以2 人在經隔離訊問後，就在何處由何人帶走戊○○○等
    細節所為之供詞相吻合，堪認己○○於警詢中之供詞為真。
    本院因認己○○於警詢中之陳述未慮及利幣得失，所述與客
    觀事實相符，堪可採信，其確已自承係與戊○○○假結婚使
    之入臺。
  (四)證人即己○○之母丙○○於本院固證稱己○○係由高姓媒人
    介紹娶妻，因言語及飲食習慣不合，戊○○○乃另行在外租
    屋居住（見本院卷第119 頁）。然經本院質之戊○○○國籍
    為何？丙○○答稱「印尼」（見本院卷第118 頁反面），顯
    與卷附外國人居留停留案件申請表、居留證、結婚證書上均
    載明戊○○○為「越南籍」之事實不符（見雲林地檢署偵查
    卷第13-15 頁、警卷第46、53頁）。衡以戊○○○與己○○
    於93年7 月29日登記結婚迄今已5 年多，丙○○竟錯答兒媳
    戊○○○之國籍，是己○○與戊○○○之結婚並非真實，顯
    而易見。又有關己○○與戊○○○再婚是否宴客一情，丙○○證稱：叫社口里麵攤老板「阿鳳」來家裡辦2 桌，請親戚
    來坐坐（見本院卷第119 頁反面、第120 頁）。對照己○○
    於本院則陳稱：是去餐廳請客，應該是「來福城」餐廳，地
    點在斗六大學路與文化路口，加油站對面（見本院卷第122
    頁）。而婚宴在結婚過程中占有相當重要之一環，己○○及
    丙○○就結婚宴客之地點南轅北轍，由此可見，丙○○對己○○與戊○○○結婚之事全然不知，益證己○○確實與戊○○○並無結婚之真意甚明。
  (五)證人戊○○○於第2 認警詢中證稱：我入境臺灣後，在斗六
    松青超商前，被「小白」帶到「中山國寶」社區居住，當時
    「阿玲」還到那裡看我，並告訴我說她早和「小白」說好了
    ，我來臺的一切事情。他們會提供我吃、住。「阿玲」跟我
    說我不用給老公錢，只要還她20萬元，我第1 年每小時賺的
    200 元，已經將20萬元還完了，我想「小玲」還欠我20萬元
    ，那是我工作6 個月賺的錢，只是先放在「小白」那邊，等
    我要辦身分證時，可以當成財力證明。我曾經回去過越南2
    次，第1 次是「小白」幫我買來回機票（見警卷第14-16 頁
    ），並指認丁○○即是綽號「小白」之人，有指認照片在卷
    可稽（見警卷第52頁）。另於檢察官偵查中證稱：「小白」
    沒有來機場接我，我是來臺時才看到他。居留到期時，我接
    獲通知，我就告訴「小白」，他就帶我到我先生住處找我先
    生。之後再由我與我先生一同前往辦理居留證，我老公介紹
    我去「小白」那裡工詐，他應該知道我是假結婚。「小白」
    還有20萬元沒有給付給我（見雲林地檢署偵查卷第30頁）。
    戊○○○於警詢及檢察官面前均堅指「小白」是其老板，入
    境後即由「小白」帶走，並由「小白」提供食宿、給付薪資
    ，以戊○○○來臺後，由「小白」供給住居、飲食而得以在
    臺生活，戊○○○斷無誣指「小白」之理由。況且，由戊○○○第4 次警詢筆錄內容可知，「小白」並無監控戊○○○
    之行動自由，亦未扣留其護照、居留證，戊○○○可自由決
    定上班及休息時間（見警卷第22頁），顯見戊○○○之證詞
    並沒有特別對「小白」不利，應屬中肯可信。再參酌證人即
    同日在「順興釣蝦場」為警查獲之印尼籍新娘甲○○於檢察
    官面前之證詞，其亦堅指照片中之被告丁○○即係綽號「小
    白」之人（見雲林地檢署偵查卷第29頁），更可以由此佐證
    戊○○○指認「小白」即為丁○○等語屬實。
  (六)由上開戊○○○之證詞可知，戊○○○入臺後，即由丁○○
    在斗六松青超商將之接走，而己○○於警詢中亦陳稱自機場
    接回戊○○○後，由不詳之人在松青超商前帶走（見警卷第
    7 頁），2 人所述雷同，顯可以證明丁○○確實在戊○○○
    入境後旋將之帶走。而戊○○○與己○○既為夫妻，丁○○
    卻在戊○○○入境後，即自己○○身邊帶走，足明丁○○自
    始知悉戊○○○與己○○間無結婚之真意，戊○○○亦非如
    丁○○所辯係自行跑單幫之外籍女子。又己○○於警詢中自
    承「蔡先生」告知其外籍配偶入臺工作，每月可得1 萬元（
    見警卷第6 頁）；參酌戊○○○於96年6 月30日在丁○○經
    營之「順興釣蝦場」陪酒為警查獲，戊○○○復證稱入臺後
    ，由丁○○提供住、居及工作（見警卷第12-14 頁）。倘丁○○於事先未參與其事，如何能由「蔡先生」保證戊○○○
    入臺後能有工作，且每月可給付己○○1 萬元？在在可以證
    明丁○○與己○○、「蔡先生」有使戊○○○以假結婚入臺
    工作之犯意聯絡甚明。末以，戊○○○居留期限即將屆滿前
    ，均由丁○○帶戊○○○找到己○○後，由己○○與戊○○○分別於94、95年間前赴雲林縣警察局外事課辦理戊○○○
    之中華民國外僑居留證展延申請各節，業據戊○○○於檢察
    官面前結證明確（見雲林地檢署偵查卷第30頁）。丁○○既
    已知悉戊○○○與己○○為假結婚，業如前述，仍於戊○○○居留期間即將屆滿前，搭載戊○○○前去與己○○會合共
    同辦理居留證延展事宜，自同有使公務員登載不實之犯意聯
    絡。
  (七)被告己○○辯稱：係經高先生介紹後，請領勞保給付26萬4
    千元去越南娶老婆，戊○○○來臺後與家人不合，才在外租
    屋供其居住云云。惟依卷附斗六市農會98年2 月3 日斗農信
    字第0980000359號函暨所附交易往來明細資料所示，勞保局
    於92年6 月11日電匯26萬4 千元入己○○設於斗六市農會帳
    號為000000000 號帳戶內，旋於同年月12日、19日各被提領
    出3 萬元、23萬元及4 千元，合計26萬4 千元（見本院卷第
    19、23頁）。而己○○與戊○○○在越南結婚之時間為93年
    7 月29日，業經本院認定如前，與己○○請領得勞保給付及
    全數提領完畢之時間相距已1 年餘，難認己○○將該筆金錢
    藏放身邊1 年後供其至越南迎娶老婆，其上開辯詞，可信度
    不高。再己○○辯稱為戊○○○租屋在雲林縣斗六市○○路
    9 巷3 號13-2，並提出房屋租賃約書1 份（見雲林地檢署偵
    查卷第114-118 頁）。然而，經檢察官令己○○繪出洛陽路
    租屋處內部之隔局及擺設，無論電梯間、房間、廚房、浴廁
    之位置，均與證人即屋主洪敏捷手繪該屋之隔局，存有極大
    之差異（見雲林地檢署偵查卷第112 頁、146 頁），明顯可
    見己○○根本未曾或顯少前赴戊○○○在外之租屋處，2 人
    沒有夫妻之實，己○○前開辯解，委無足取。
  (八)被告丁○○答辯稱：我人都在國外，己○○他們結婚我未參
    與云云。按犯罪型態有一人單獨為之者，有二人以上為之者
    ；依行為時刑法第28條規定「二人以上共同實施犯罪之行為
    者，皆為正犯。」其參與犯罪構成要件之行為者，固為共同
    正犯；至於以自己共同犯罪之意思，事先同謀，而由其中一
    部分人實施犯罪之行為者，亦為共同正犯，對於全部行為所
    發生之結果，亦同負責任（司法院釋字第109 號解釋理由參
    照），此即學理所稱之「共謀共同正犯」。又94年2 月2 日
    修正公布，自95年7 月1 日起施行之刑法第28條雖將「實施
    」修正為「實行」，排除「陰謀共同正犯」與「預備共同正
    犯」，但仍無礙於「共謀共同正犯」之存在。故參與共謀者
    ，其共謀行為，應屬犯罪行為中之一個階段行為，而與其他
    行為人之著手、實行行為整體地形成一個犯罪行為（最高法
    院96年度台上字第1271號判決意旨參照）。另共同正犯之意
    思聯絡，原不以數人間直接發生者為限，即有間接之聯絡者
    ，亦包括在內（最高法院77年台上字第2135號判例參照）。
    依此，丁○○雖無參與己○○與戊○○○之結婚行為，亦未
    與己○○見面而有直接犯意之聯絡，惟其既於事前知悉戊○○○與己○○無結婚之真意，並承諾提供工作與戊○○○，
    復從中扣除部分薪資供作己○○每月之代價，自與「蔡先生
    」、「阿玲」及己○○、戊○○○間，具有共同犯意之聯絡
    ，而需同負其責。
  (九)綜上所述，本案事證明確，被告2 人犯行均堪認定，皆依予
    依法論科。
三、本案相關法律之比較適用：
    被告2 人行為後（即事實一二部分），刑法業於94年2 月2
    日修正公布，並於95年7 月1 日施行。修正後刑法第2 條第
    1 項規定：「行為後法律有變更者，適用行為時之法律。但
    行為後之法律有利於行為人者，適用最有利於行為人之法律
    。」即由修正前之「從新從輕」原則，改採「從舊從輕」原
    則，以與刑法第1 條罪刑法定主義契合，並貫徹法律禁止溯
    及既往原則（參見刑法第2 條立法理由說明一），且係規範
    行為後法律變更所生新舊法律比較適用之準據法，於新法施
    行後，應適用新法第2 條第1 項之規定，為「從舊從輕」之
    比較（最高法院95年度第8 次刑事庭會議決議參照）。依上
    述說明，倘被告行為後，處罰行為所適用之法律有修正之情
    形，即應先行審認是否屬法律變更，以決定應否依刑法第2
    條第1 項規定為新舊法之比較說明，再依比較結果，分別依
    同條第1 項前段抑但書規定，為適用修正前之行為時法抑有
    利於被告之修正後裁判時法之依據。至最高法院於95年11月
    1 日所作成95年度第21次刑事庭會議決議第1 項，係就若干
    修正後條文，僅為純文字修正，或為法理、既定見解之明文
    化者，認均非屬法律之變更，故一律適用裁判時法，自非以
    修正後法律對被告並無有利、不利情形時，認應適用裁判時
    法之謂（最高法院96年度台上字第4921號判決意旨參照）。
    申言之，「法律有無變更」，端視修正前後之法律，其刑罰
    權規範之實質內容，有無不同而定，完全與適用於個案究以
    何法對被告比較有利無關；至「對被告是否比較有利」，則
    以修正前後新舊刑法確有不同內容規範為前提，而進一步就
    個案適用刑法第2 條第1 項規定比較何者對被告較有利之結
    果而言，前者「法律有變更」為因，再經適用準據法相互比
    較新舊刑法之規定，始有「對被告有利或不利」之結果，先
    後層次分明，互為因果。基此，不得以「對被告並無有利或
    不利」之結果，逆推「法律有無變更」之前提事實是否存在
    ，此攸關刑法第2 條第1 項之新舊法比較適用，應予辨別釐
    清。茲就本案有關新舊刑法比較適用分述如下：
  (一)被告行為時之刑法第28條規定：「2 人以上共同實施犯罪之
    行為者，皆為正犯。」修正施行後之規定則為：「2 人以上
    共同實行犯罪之行為者，皆為正犯。」揆諸本條之修正理由
    係為排除陰謀共同正犯，預備共同正犯成立共同正犯之可能
    ，自屬法律有變更，然無論適用修正前或修正後之該條規定
    ，對被告均無有利或不利之情形，依刑法第2 條第1 項前段
    之規定，自應適用修正前刑法第28條共同正犯之規定。
  (二)被告行為時之刑法第33條第5 款規定：「罰金：1 元以上」
    ，修正後刑法該條規定為：「罰金：新臺幣1,000 元以上，
    以百元計算之」。又刑法施行法於95年6 月14日增訂公布第
    1 條之1 規定：「（第1 項）中華民國94年1 月7 日刑法修
    正施行後，刑法分則編所定罰金之貨幣單位為新臺幣。（第
    2 項）94年1 月7 日刑法修正時，刑法分則編未修正之條文
    定有罰金者，自94年1 月7 日刑法修正施行後，就其所定數
    額提高為30倍。但72年6 月26日至94年1 月7 日新增或修正
    之條文，就其所定數額提高為3 倍。」刑法第216 條、第21
    4 條之行使使公務員登載不實文書罪，法定刑可處銀元500
    元以下之罰金，且未於72年6 月26日至94年1 月7 日間修正
    ，故應就其所定數額提高為30倍。是依修正後之規定與被告
    行為時之罰金罰鍰提高標準條例第1 條前段及行政院、司法
    院據以發布提高刑法有關罰金條文之罰金倍數10倍，並自72
    年8 月1 日施行之規定相較，其罰金刑之最高度固未變更，
    但最低度已由銀元10元即新臺幣30元（依現行法規所定貨幣
    單位折算新臺幣條例第2 條之規定，銀元以新臺幣元之3 倍
    折算之），修正為新臺幣1,000 元，並以百元計算之，有關
    科刑規範事項已有變更，經比較新舊法，修正後之刑法第33
    條第5 款規定並非較有利於被告，自應適用修正前刑法第33
    條第5 款之規定。
  (三)刑法施行法第1 條之1 的立法理由謂：因應刑法增修條文施
    行後，刑法第33條第5 款規定，罰金貨幣單位已改為新臺幣
    ，是以同法各罪所定罰金貨幣單位，自應配合上開規定修正
    ；且因不再適用現行法規所定貨幣單位折算新臺幣條例，為
    使罰金數額趨於一致，避免衍生新舊法比較適用問題，以緩
    和實務適用法律之衝擊，於不變動罰金數額之前提下，而為
    制定。可見刑法施行法第1 條之1 ，係為取代罰金罰鍰提高
    標準條例第1 條前段而制定，具有特別準據法之性質，應逕
    予適用（最高法院96年度台上字第5331號、第4185號、第14
    64號判決意旨參照）。
  (四)被告行為時之刑法第41條第1 項前段規定：「犯最重本刑為
    五年以下有期徒刑以下之刑之罪，而受六個月以下有期徒刑
    或拘役之宣告，因身體、教育、職業、家庭之關係或其他正
    當事由，執行顯有困難者，得以一元以上三元以下折算一日
    ，易科罰金。」依行為時之易科罰金折算標準即修正前罰金
    罰鍰提高標準條例第2 條前段（現已刪除）規定，就其原定
    數額提高為100 倍折算1 日，則被告行為時之易科罰金折算
    標準，應以銀元100 元以上300 元以下折算1 日，再經折算
    為新臺幣後，為新臺幣300 元以上900 元以下折算為1 日。
    惟依前述，被告行為後刑法業已修正並施行，修正後刑法第
    41條第1 項前段規定：「犯最重本刑為五年以下有期徒刑以
    下之刑之罪，而受六個月以下有期徒刑或拘役之宣告者，得
    以新臺幣一千元、二千元或三千元折算一日，易科罰金。」
    是易科罰金之折算標準至少為新臺幣1,000 元折算1 日。比
    較行為時及修正後之易科罰金折算標準，行為時之折算標準
    顯較修正後為低，較有利於被告，應依刑法第2 條第1 項前
    段，適用修正前刑法第41條第1 項前段及廢止前罰金罰鍰提
    高標準條例第2 條規定，定其折算標準。
  (五)依刑法第51條第5 款定應執行刑時，裁判確定前犯數罪，其
    中1 罪在新法施行前者，亦應為新舊法比較，此有最高法院
    95年5 月23日第8 次刑事庭會議決議可資參照。查修正前刑
    法第41條第1 項前段之規定，較修正後刑法第41條第1 項前
    段為有利，業如前述。又修正前刑法第51條第5 款規定：「
    數罪併罰，分別宣告其罪之刑，依左列各款定其應執行者：
    五、宣告多數有期徒刑者，於各刑中之最長期以上，各刑合
    併之刑期以下，定其刑期。但不得逾二十年。」修正後刑法
    第51條第5 款則規定：「宣告多數有期徒刑者，於各刑中之
    最長期以上，各刑合併之刑期以上，定其刑期。但不得逾三
    十年。」經比較結果，修正前刑法第51條第5 款規定應較有
    利於被告，此部分自應適用修正前之規定。
  (六)被告行為後，刑法第56條連續犯之規定業經刪除，此刪除雖
    非犯罪構成要件之變更，但顯已影響行為人刑罰之法律效果
    ，自屬法律有變更。又修正後之刑法既已刪除連續犯之規定
    ，則被告上述犯行依修正後之刑法應以數罪併罰論斷之，若
    依修正前之刑法規定，則可以連續犯論以一罪，比較新舊法
    之規定，修正後之規定並非較有利於被告。
  (七)經綜合上開全部罪刑之結果而為比較，以修正前刑法有利於
    被告，自應一體適用修正前刑法之規定。
四、論罪科刑之理由：
  (一)按「外交部及駐外館處受理簽證申請時，應衡酌國家利益、
    申請人個別情形及其國家與我國關係決定准駁；其有下列各
    款情形之一，外交部或駐外館處得拒發簽證：一在我國境內
    或境外有犯罪紀錄或曾遭拒絕入境、限令出境或驅逐出境者
    。二曾非法入境我國者。三患有足以妨害公共衛生或社會安
    寧之傳染病、精神病或其他疾病者。四對申請來我國之目的
    作虛偽之陳述或隱瞞者。五曾在我國境內逾期停留、逾期居
    留或非法工作者。六在我國境內無力維持生活，或有非法工
    作之虞者。七所持護照或其外國人身分不為我國承認或接受
    者。八所持外國護照逾期或遺失後，將無法獲得換發、延期
    或補發者。九所持外國護照係不法取得、偽造或經變造者。
    十有事實足認意圖規避法令，以達來我國目的者。十一有從事
    恐怖活動之虞者。十二其他有危害我國利益、公共安全、公共
    秩序或善良風俗之虞者。」外國護照簽證條例第12條第1 項
    定有明文。又「持外國護照申請簽證，應填具簽證申請書表
    ，並檢具有效外國護照及最近6 個月內之照片，送外交部或
    駐外使領館、代表處、辦事處或其他經外交部授權機構（以
    下簡稱駐外館處）核辦。」「外交部及駐外館處得要求申請
    人面談、提供旅行計畫、親屬關係證明、健康檢查合格證明
    、無犯罪紀錄證明、財力證明、來我國目的證明、在我國之
    關係人或保證人資料及其他審核所需之證明文件。」外國護
    照簽證條例施行細則第5 條第1項 、第3 項亦定有明文。依
    前揭規定可知，外國人民申請進入臺灣地區，其申請入境之
    事由是否屬實，主管機關外交部及駐外館處應為實質審查，
    以判斷其真實與否，並非一經聲明，即有登載之義務。是本
    案我國駐胡志明市臺北經濟文化辦事處承辦公務員未予詳查
    被告與戊○○○係假結婚，致誤發簽證與戊○○○部分，並
    不構成刑法第214 條之使公務員登載不實事項於公文書罪，
    先此敘明。
  (二)次按外國人取得居留資格後，應於15日內，向主管機關申請
    外僑居留證，96年12月26日修正公布前之入出國及移民法第
    22條前段定有明文。已入國者，得以書面委託他人代辦申請
    居留事項；申請居留案件，其資料不符或欠缺者，應於主管
    機關通知送達翌日起15日內補正；外國人申請外僑居留證，
    應備外僑居留證申請書、護照及居留簽證、其他證明文件，
    及最近半身脫帽正面照片2 張，送主管機關（內政部入出國
    及移民署設立前，此項業務係由外國人居留地之警察局辦理
    ），此觀97年2 月14日修正公布前之入出國及移民法施行細
    則第8 條第1 項、第8 條之1 及外國人停留居留及永久居留
    辦法第5 條第1 項、第18條等規定甚明。綜上規定，足認主
    管機關核發外僑居留證時，係依申請人所持業經實質審查通
    過之外國人居留簽證等文件，據以形式審查而登載於其職務
    上所掌之公文書。至於核發外僑居留證後，主管機關事後雖
    應對該外國人執行查察登記其從事之活動是否與居留目的相
    符等實質事項，惟此僅係主管機關事後查察、判斷有無撤銷
    外僑居留證事由存在之規範，此觀外國人居留或永久居留查
    察登記辦法第2 條、第5 條、第8 條之規定，亦甚明確，自
    不得以此反謂主管機關核發外僑居留證時，即有實質審查權
    限。
  (三)再按錄音、錄影或電磁紀錄，藉機器或電腦之處理所顯示之
    聲音、影像或符號，足以為表示其用意之證明者，以文書論
    ，刑法第220 條第2 項定有明文。前開戶政機關、警察機關
    之公務員，登載不實結婚、配偶事項，於其等職務上所掌管
    之戶籍謄本、外僑居留資料等電腦檔案紀錄，係屬該管公務
    員職務上所掌管刑法第220 條第2 項規定以文書論之公文書
    。
  (四)核被告己○○、丁○○之所為，均係犯刑法第216 條、第21
    4 條、第220 條第2 項之行使使公務員登載不實事項於公文
    書罪。
  (五)被告己○○、丁○○與「蔡先生」、「阿玲」及戊○○○5
    人間，就上開事實一部分；己○○、丁○○與戊○○○3 人
    間，就上開事實二三部分，分別有犯意之聯絡及行為之分擔
    ，各均為共同正犯。
  (六)被告2 人，就事實一部分，使雲林縣斗六市戶政事務所及雲
    林縣警察局外事課承辦公務員登載不實事項於公文書之犯行
    ，暨行使登載不實之戶籍謄本之犯行；及就事實二部分，使
    雲林縣警察局外事課承辦公務員登載不實事項於公文書之犯
    行，暨行使登載不實之戶籍謄本之犯行，均時間緊接，犯罪
    構成要件相同，顯各係基於概括犯意反覆為之，為連續犯，
    應依廢止前刑法第56條規定，分別論以一罪並加重其刑。
  (七)被告2 人各次使雲林縣斗六市戶政事務所承辦公務員登載不
    實後，取得登載不實之戶籍謄本，其後又持上開登載不實之
    戶籍謄本向雲林縣警察局外事課行使以申請辦理外僑居留證
    及重入國許可證，其使公務員登載不實之低度行為均為其後
    行使之高度行為所吸收，皆不另論罪。
  (八)被告2 人所犯事實一二（此2 部分為連續犯）及三部分，犯
    意各別，應分論併罰。
  (九)本院審酌被告己○○為賺取人頭費用，由「蔡先生」、「阿
    玲」居間介紹以假結婚方式讓越南女子非法入境臺灣，而被
    告丁○○則提供其所經營之「順興釣蝦場」讓外籍女子在內
    工作，並抽取部分傭金，致生損害於戶政機關對戶籍管理、
    外交機關核發簽證、警察機關核發外僑居留證及對於外國人
    來臺、在臺管制之正確性，且犯後均否認犯行，不知悔悟，
    惟念及己○○、丁○○各為高工及國中畢業之教育程度，智
    識難謂極高，均經濟狀況欠佳等一切情狀，各量處如主文所
    示之刑。
  (十)被告2 人犯罪後，中華民國九十六年罪犯減刑條例業於96年
    7 月4 日公布，同年月16日施行。查被告2 人各次之犯罪時
    間均在96年4 月24日以前，且無該條例所規定限制減刑之除
    外情事存在，爰依該條例第2 條第1 項第3 款、第7 條、第
    9 條之規定，於裁判時均減其宣告刑2 分之1 ，並各依修正
    前後刑法第41條第1 項前段之規定，分別諭知易科罰金之折
    算標準，並適用修正前刑法第51條第5 款規定，定其等應執
    行之刑。
據上論斷，依刑事訴訟法第299 條第1 項前段，刑法第2 條第1
項前段、第28條（修正前後）、第56條（廢止前）、第216 條、
第214 條、第41條第1 項前段（修正前後）、第51條第5 款（修
正前），刑法施行法第1 條之1 第1 項、第2 項前段，廢止前罰
金罰鍰提高標準條例第2 條，中華民國九十六年罪犯減刑條例第
2 條第1 項第3 款、第7 條、第9 條，判決如主文。
本案經檢察官乙○○到庭執行職務。
中    華    民    國    98    年    10    月    30    日
                  刑事第二庭    法  官  曾鴻文
以上正本證明與原本無異。
如不服本判決應於收受判決後10日內向本院提出上訴書狀，並應
敘述具體理由；其未敘述上訴理由者，應於上訴期間屆滿後20日
內向本院補提理由書（均須按他造當事人之人數附繕本）。「切
勿逕送上級法院」。
                                書記官  顏錦清
中    華    民    國    98    年    10    月    30    日
附錄本案論罪科刑法條全文：
中華民國刑法第214條
明知為不實之事項，而使公務員登載於職務上所掌之公文書，足
以生損害於公眾或他人者，處3 年以下有期徒刑、拘役或5 百元
以下罰金。
中華民國刑法第216條
行使第210 條至第215 條之文書者，依偽造、變造文書或登載不
實事項或使登載不實事項之規定處斷。


司法院資訊處製作；財團法人民間司法改革基金會備份。
